【裁判字號】    94,苗簡,226
【裁判日期】    950504
【裁判案由】    確認界址
【裁判全文】
臺灣苗栗地方法院民事判決             94年度苗簡字第226號
原      告  乙○○
                        號
訴訟代理人  鄭志明律師
被      告  庚○○
訴訟代理人  己○○
上列當事人間請求確認界址事件，本院於民國95年4 月20日言詞
辯論終結，判決如下：
    主  文
確認原告所有坐落苗栗縣卓蘭鎮○○段第五三五地號土地與被告
所有坐落同段第五三六地號土地間之界址，為如附圖所示Ａ、Ｂ
、Ｃ點間之連接實線。
訴訟費用由原告負擔。
    事實及理由
一、原告主張：(一)其所有坐落苗栗縣卓蘭鎮○○段第535 地號土
    地（重測前為上新段第104 地號，下稱原告土地）與被告所
    有坐落同段第536 地號土地（重測前為上新段第102 地號，
    下稱被告土地）相互毗鄰，原告土地在民國72年7 月1 日辦
    理重測登記時，面積為64平方公尺，原告嗣於81年間在土地
    上興建房屋，於起造前曾向苗栗縣大湖地政事務所（下稱大
    湖地政）申請經界複丈，並依據複丈結果及釘樁位置建造房
    屋，詎大湖地政於90年11月3 日辦理重測登記後，原告土地
    面積竟減縮為57.74 平方公尺，短少6.26平方公尺，且界址
    變更之結果，導致原告土地整體形狀發生變動，被告亦不斷
    主張原告所建之房屋越界占用其土地，使原告不堪其擾。(二)
    大湖地政於71年10月19日辦理重測時，在現場界址點曾以鋼
    釘為界標，兩造在90年重測以前，就土地界址並無爭議，原
    告亦因信賴地政機關測量之結果而建築房屋，兩造土地間之
    界址既早有界標及地籍圖可參，大湖地政於90年重測時自可
    參酌重測前地籍圖而為測量，然大湖地政卻於該次測量之地
    籍調查表上就兩造土地界址記載為「待協助指界」，顯未調
    查並標示原界標及鋼釘埋設位置，嗣後又任由被告反於重測
    前之界址另為指界，致90年之重測結果發生錯誤。(三)被告雖
    辯稱其土地於90年重測後之面積亦較重測前有所減少云云，
    然土地面積經重測後之結果既難免有所增減，兩造均不得以
    土地面積有無減少作為判斷界址所在之唯一依據。而本件經
    內政部土地測量局（下稱土地測量局）鑑測結果，發現90年
    重測前、後之經界位置確實有所不同，且重測前之經界位置
    亦未受儀器、資料不全或自然因素之影響而導致無法鑑測，
    倘採用90年重測後之結果為兩造土地界址，原告勢必拆除部
    分屋壁並返還土地予被告，違反信賴保護原則。(四)「土地法
    第46條之1 至46條之3 執行要點」第8 點固規定地籍調查時
    ，土地所有權人依土地法第46條之2 於現有地界線設立界標
    並到場指界時，不論其現有地界線與地籍線是否相符，以其
    界標並指界之現有地界線辦理調查並施測，然仍以測量人員
    參照舊地籍圖及其他可靠資料協助土地所有權人指界為前提
    ，因土地所有權人並無測量之專業能力，倘測量人員未為調
    查，即單憑土地所有權人指界結果逕為施測，顯非上開法文
    所定意旨，而大湖地政在90年辦理重測時，係逕依被告指界
    位置鑑測界址，根本未參考舊地籍圖及鋼釘等可靠資料而為
    施測；是兩造土地應以90年重測前之舊地籍線即如附圖所示
    之Ｇ、Ｈ、Ｉ點間之連接線為界址，退而言之，至少亦應以
    實地鋼釘所在之Ｄ、Ｅ、Ｆ點間之連接線為界址等語；並聲
    明：請確認原告所有坐落苗栗縣卓蘭鎮○○段第535 地號土
    地與被告所有坐落同段第536 地號土地間之界址，為如附圖
    所示Ｇ、Ｈ、Ｉ點間之連接線。
二、被告則以：其所有系爭536 地號土地於90年重測前之登記面
    積原為77平方公尺，於重測後亦減為72.26 平方公尺，兩造
    土地面積既均較重測前有所減少，原告即不能以其土地面積
    在重測後減少為由而主張以重測前之舊有地籍線為界，兩造
    土地應以90年重測後之結果即如附圖所示Ａ、Ｂ、Ｃ點之連
    接線為界址等語，資為抗辯；並聲明：駁回原告之訴。
三、得心證之理由：
（一）原告主張兩造所有前開土地相互毗鄰，且兩造間於90年土
      地重測後，就界址發生爭議等事實，業據原告提出土地登
      記謄本、地籍圖謄本等件為證，且為被告所不爭執，堪信
      原告此部分之主張為真實，而兩造間既就上開相鄰土地間
      之界址指述不一，則原告請求確認前開2 筆土地間之界址
      ，即屬有據，應予准許。
（二）經本院囑託土地測量局派員會同兩造履勘現場，並分別依
      原告指界之現場鋼釘所在位置、90年重測前舊有地籍圖經
      界線位置、被告主張之90年重測後經界線位置實施測量，
      另依兩造所主張之上開界址為準，分別計算兩造土地之面
      積後作成鑑定圖，此有本院94年7 月8 日勘驗筆錄、現場
      照片3 張、土地測量局所繪測之鑑定書、鑑定圖各1 份附
      卷可稽；而土地測量局之測量方式，係使用精密電子測距
      經緯儀，檢測系爭土地附近90年地籍圖重測時測設之圖根
      點，經檢核合格後，施測圖根測量，並經計算檢核閉合後
      ，作為該測區之控制點，用上列儀器分別施測系爭土地當
      事人指界位置及附近界址點，並計算其坐標值輸入電腦，
      以自動繪圖儀展繪於鑑測原圖上（同地籍圖比例尺1 /500
      ），然後依據苗栗縣大湖地政事務所保管之地籍圖、地籍
      調查表、宗地資料等文件，謄、展繪系爭土地地籍圖經界
      線，與前項成果核對後，測定於鑑測原圖上，做成鑑定圖
      。
（三）依前揭測量結果顯示，倘依原告指界之現場鋼釘所在位置
      即如附圖所示Ｄ、Ｅ、Ｆ點間之連接線為兩造土地界址，
      則原告土地面積為62.57 平方公尺，較登記謄本上所載面
      積即57.74 平方公尺增加4.83平方公尺，而被告土地面積
      僅有67.46 平方公尺，較登記謄本上所載面積即72.26 平
      方公尺減少4.8 平方公尺；倘依原告於訴之聲明中所主張
      90年重測前之舊有地籍圖經界線位置即如附圖所示Ｇ、Ｈ
      、Ｉ點間之連接線為兩造土地界址，則原告土地面積為62
      .65 平方公尺，較前開登記謄本上所載面積增加4.91平方
      公尺，而被告土地面積為67.39 平方公尺，較前開登記謄
      本上所載面積減少4.87平方公尺；是原告所主張之上開兩
      種界址，顯然均導致其土地面積較登記謄本上所載有所增
      加，而被告土地面積則因此減少；至被告因係主張以90年
      重測後之地籍圖經界線為界，並未於土地測量局人員測量
      時於現場再次實地指界，而登記謄本上所載面積，係於90
      年重測後，依該次重測後地籍線為界加以測量之結果，是
      倘以被告主張之90年重測後地籍圖經界線為界，則兩造土
      地之面積均與目前登記謄本上所載面積相同。
（四）依兩造所提土地登記謄本所載，原告土地於90年重測前之
      登記面積為64平方公尺，該次重測後之登記面積減為57.7
      4 平方公尺；被告土地於90年重測前之登記面積為77平方
      公尺，該次重測後之登記面積則減為72.26 平方公尺，是
      兩造土地於90年重測後之登記面積均較重測前有所減少，
      經本院就兩造土地於重測後面積減少之原因、重測前後之
      登記面積何者較為準確等節，先後函詢該次重測之辦理機
      關即大湖地政與苗栗縣政府，大湖地政函覆意旨略以：兩
      造土地於71年間及90年間辦理重測時指界不同，兼依「地
      籍圖重測說帖」所敘，因測量儀器精度不同、原圖逾時太
      久、公差法令規定不同等各種可能之原因，土地經重測後
      面積增減在所難免，兩造土地於90年重測時業依相關法令
      規定辦理，其面積應以重測後現行登記之資料為準等語；
      而苗栗縣政府函覆意旨略以：本案因兩次重測時指界不一
      ，加上儀器精度及測量技術等因素之影響，重測後面積增
      減誠屬難免，依地籍調查表顯示，本案土地係由當事人自
      行指界作為重測結果，自應以重測後界址較可採等語，此
      有大湖地政94年10月3 日大地二字第0940005610號函檢附
      地籍調查表及地籍圖重測說帖、苗栗縣政府95年1 月5 日
      府地測字第0950002503號函各1 份在卷可稽。依大湖地政
      及苗栗縣政府前揭函文所述意旨，地籍重測既涉及上開多
      項科學技術與自然、人為因素，使重測前後之土地面積增
      減在所難免，且被告之土地於90年重測之後，亦與原告土
      地同樣發生面積減少之情形，原告自不得單憑其土地於該
      次重測之後面積減少之事實，即率爾推測90年間之重測必
      然發生測量方法上之錯誤、並主張應以該次重測前之舊有
      地籍線為兩造土地界址。
（五）原告雖另陳稱：兩造土地間之界址早有鋼釘界標及地籍圖
      可參，大湖地政於90年重測時自可參酌重測前地籍圖而為
      測量，卻於該次測量之地籍調查表上就兩造土地界址記載
      為「待協助指界」，顯未調查並標示原界標及鋼釘埋設位
      置，嗣後又任由被告反於重測前之界址另為指界，致該次
      重測結果發生錯誤，而主張應以90年重測前之舊地籍線或
      實地鋼釘所在位置為兩造土地界址云云，惟按重新實施地
      籍測量時，土地所有權人應於地政機關通知之限期內，自
      行設立界標，並到場指界；逾期不設立界標或到場指界者
      ，得依下列順序逕行施測：(1)鄰地界址；(2)現使用人之指
      界；(3)參照舊地籍圖；(4)地方習慣；土地法第46條之2 定
      有明文。另依土地法第46條之1 至第46條之3 執行要點第
      8 點前段規定：「地籍調查時，土地所有權人依土地法第
      46條之2 於現有地界線設立界標並到場指界者，不論其現
      有地界線與地籍線是否相符，以其界標並指界之現有地界
      線辦理調查並施測。」，又該執行要點第4 點第1 款規定
      ：「重測地籍調查時，土地所有權人均到場而不能指界者
      ，地籍調查及測量人員得參照舊地籍圖及其他可靠資料，
      協助指界，並依下列方式辦理：(1)土地所有權人均同意該
      協助指界之結果者，視同其自行指界。」，依前揭法條及
      執行要點之規定，於辦理重測地籍調查時，倘土地所有權
      人均到場而不能指界，經地籍調查測量人員參照舊地籍圖
      及其他可靠資料協助指界後，若土地所有權人均同意該協
      助指界之結果者，即視為土地所有權人自行指界，不論其
      現有地界線與地籍線是否相符，應以該協助指界之結果辦
      理調查施測。經查：
    (1)兩造土地於90年間辦理地籍重測時，就相鄰界址發生待協
      助指界之情形，嗣經測量人員於90年7 月13日辦理協助指
      界後，由原告之受委託人即其媳婦甲○○、被告庚○○分
      別於地籍圖重測地籍調查表上蓋章表示同意協助指界之結
      果，此有大湖地政及苗栗縣政府所提供之苗栗縣卓蘭鎮地
      籍圖重測地籍調查表2 份暨地籍圖重測委託書等件在卷可
      稽（見本院卷第82、85頁；第125 至第128 頁），而兩造
      既已於地籍重測時表示同意測量人員協助指界之結果，依
      前揭法條及執行要點之規定，已視為土地所有權人自行指
      界，應以該協助指界之結果辦理調查並施測。
    (2)證人甲○○雖於本院審理中到庭證稱：當時測量人員並未
      告知其協助指界之結果，僅表示測量業已完成，即要求其
      蓋章，其於蓋章當時亦未看清欄內有「同意協助指界結果
      」之文字，係於事後聽其夫說起才知道測量結果等語（見
      本院卷第167 、168 頁），然當時大湖地政就兩造土地辦
      理該次地籍重測之主辦測量員戊○○則到庭證稱：「（問
      ：「待協助指界」意指為何？）指界時會請兩造當事人在
      現場是否能確定界址，若可確定就以兩造所指界址為準，
      若不能確定就由測量人員的專業技術判斷後告知測量結果
      。」、「（問：地籍調查表上註明「同意協助指界結果」
      為何意？）指當時指界時兩造無法得知界址在何處，由測
      量人員測量後釘樁，若兩造同意測量及釘樁結果即在上面
      表示同意測量人員所協助之指界結果。」、「本件在104
      地號與102 地號土地界址都標明編號14，意指「待協助指
      界」，而不是在現場兩造指述界址不一的情形，經過測量
      員按照自己的專業判斷進行測量後釘樁，並告知土地所有
      人，土地所有人接受測量結果，就會在「同意協助指界結
      果」的文字下方蓋章，本件有蓋章應該是表示同意測量員
      的協助指界結果。」、「（問：本件情形是否有可能在未
      向當事人解釋協助指界結果及無法設立界標情事之前就請
      當事人簽章？）現在的當事人不可能在這種情況下蓋章。
      」、「我們不可能騙當事人蓋章，若指界不一不們有另外
      的程序來處理有爭議的情形，不需要欺騙當事人蓋章。」
      等語（見本院卷第168 至第170 頁），另依上開地籍調查
      表所載，受大湖地政委託辦理該次地籍重測之正地測量工
      程顧問有限公司人員有測量員丁○○、地籍調查員丙○○
      2 人，其中測量員丁○○到庭證稱：其主要是負責測量，
      地籍調查表則是由地籍調查員丙○○負責填寫，其測量的
      主要依據是現場狀況，另外也會參考舊有地籍圖及界樁鋼
      釘等語（見本院卷第193 頁），又地籍調查員丙○○則到
      庭證稱：「（問：就此表觀之，有無可能當事人在蓋章時
      該欄是空白的，待蓋章後你們在上面再蓋「同意協助指界
      結果」的章？）不可能，我們一定會把測量結果告知當事
      人，本件無法釘樁的原因是因為界址在障礙物中，但是我
      有把此情形告知當事人。」、「照表觀之，本件應該沒有
      爭議。」等語（見本院卷第196 、197 頁）。而證人丁○○、丙○○2 人與兩造間均無任何親誼關係，應無故意偏
      頗其中一造之必要，且其前開證詞亦無明顯悖於常情之處
      ，原告方面雖陳稱證人丁○○等2 人於辦理重測時未就原
      有界標及鋼釘埋設位置加以調查，任由被告反於重測前之
      界址另為指界，致該次重測結果發生錯誤云云，然並未就
      此提出相關證據方法以實其說，尚難遽行採信。反觀證人
      甲○○與原告為婆媳關係，誼屬至親，其受原告委託，並
      向測量機關提出書面，於原告土地在90年間辦理地籍重測
      時，代為指界並接受地籍調查等相關事項，卻因在地籍調
      查表上蓋章表示同意協助指界結果，導致原告就上開協助
      指界結果難以再加爭執，證人甲○○難免本於其與原告間
      之親戚關係、或出於對原告心懷愧疚之意，而為偏袒原告
      之證述，又其所陳關於當時未看清欄內有「同意協助指界
      結果」之文字記載即予蓋章等節，並非常態事實，亦乏相
      關證據可資憑佐，應係事後推諉之詞，其證詞難以採信，
      自不能單憑證人甲○○之前開證述即遽行推翻其代理原告
      在前揭地籍調查表上蓋章表示同意協助指界結果之效力；
      本院衡諸前情，並參酌上揭地籍調查表內之記載，認應以
      證人戊○○、丁○○、丙○○等人之證述內容較為可採。
      揆諸前揭法條及執行要點之規定，原告既已委託證人甲○○在地籍調查表上蓋章表示同意協助指界結果，即視同其
      自行指界，應以該協助指界之結果為兩造土地重測後之界
      址，此節亦與苗栗縣政府上揭函文所載回覆意旨相同。
（六）據上所述，本院綜合審酌兩造土地於71年及90年間兩度辦
      理地籍重測之儀器精度與測量技術優劣、兩造土地於90年
      間辦理重測後面積均予減少之事實、依兩造於本件訴訟中
      所主張之界址導致其土地面積較登記謄本所載增減之情形
      、原告委託人甲○○及被告分別於前開地籍調查表上蓋章
      表示同意協助指界結果等各項情事，認為原告主張以90年
      重測前之舊地籍線即如附圖所示之Ｇ、Ｈ、Ｉ點間之連接
      線或實地鋼釘所在之Ｄ、Ｅ、Ｆ點間之連接線為界址，並
      非可採；應以被告所主張90年重測後之結果即如附圖所示
      Ａ、Ｂ、Ｃ點之連接線為兩造土地間之界址。至原告另行
      陳稱其於81年間即依據大湖地政複丈結果及釘樁位置建造
      房屋，倘依90年重測後之結果為兩造土地界址，原告勢必
      拆除部分屋壁並返還土地予被告等節，則屬爾後被告若據
      以請求拆屋還地時，原告是否應受信賴保護原則保障及被
      告有無涉及權利濫用之問題，與系爭界址所在之位置係屬
      二事，倘因此引發紛爭，應由兩造另循適法之途徑謀求解
      決，附此敘明。
四、本件事證已臻明確，兩造所提其餘攻擊防禦方法及證據經審
    酌之後，核與判決結果不生影響，爰不一一論述，附此敘明
    。
五、按確認界址之訴，核其性質，兩造本可互換地位，原告因主
    張兩造土地間界址有所爭議而提起本訴，雖屬於法有據，然
    被告之應訴又係法律規定所不得不然，其進行訴訟自為伸張
    或防禦權利所必要，且原告於本件訴訟中所主張之界址並非
    可採，應以被告所主張之90年重測後地籍線位置為兩造土地
    界址，業如前述，本院酌量上開情形，認應由原告負擔訴訟
    費用，始為公平，爰依職權判決如主文第2 項所示。
六、據上論結，本件原告之訴為有理由，依民事訴訟法第436 條
    第2 項、第78條、第80條之1 、第81條第2 款，判決如主文
    。
中    華    民    國    95    年    5     月    4     日
                  簡易庭法  官  邱光吾
以上正本係照原本作成
如對本判決上訴，須於判決送達後20日內向本院提出上訴狀
中    華    民    國    95    年    5     月    4     日
                        書記官  葉燕蓉


司法院資訊處製作；財團法人民間司法改革基金會備份。
